最高法院刑事判決　　　　　　九十四年度台上字第六０五四號
　　上　訴　人
　　即 自訴 人　乙○○
　　　　　　　　　　　　128.
　　被　　　告　丁○○
　　　　　　　　甲○○
　　　　　　　　　　　　52號.
　　　　　　　　丙　○
　　　　　　　　　　　　3樓
上列上訴人因自訴被告等偽造文書案件，不服台灣高等法院中華
民國九十二年一月二十二日第二審判決（九十一年度上訴字第三
七七七號，自訴案號：台灣板橋地方法院九十一年度自字第二五
一號），提起上訴，本院判決如下：
    主  文
上訴駁回。
    理  由
按刑事訴訟法第三百七十七條規定：上訴於第三審法院，非以判
決違背法令為理由，不得為之。是提起第三審上訴，應以原判決
違背法令為理由，係屬法定要件。如果上訴理由係對原審已調查
明確並於判決內論駁或說明之事項，徒憑己見重為事實之爭辯，
或任意指摘，顯與法律規定得為第三審上訴理由之違法情形不相
適合時，即應認其上訴為違背法律上之程式，予以駁回。本件原
判決以：自訴意旨略稱被告丁○○、甲○○及丙○分別為台北縣
政府人事室股長、專員及主任，為依法執行公務之人員，明知自
訴人並無已「多次」於農業局各「課」調整工作，仍於民國八十
九年二月間，將此不實事項登載於自訴人向台北縣政府所陳公文
簽（下稱系爭簽）內「會簽意見」欄中第三點，諉指自訴人已多
次於農業局各課調整工作，倘仍不適任，建請依「行政院暨所屬
機關不適任現職人員處理要點」處理，已對自訴人造成名譽之損
害。且此不實事項之登載，對自訴人簽請轉調至台北縣政府其他
局室工作之准駁上，極為不利。又其等以此建議該府依「行政院
暨所屬機關不適任現職人員處理要點」處理自訴人，亦使自訴人
有遭資遣之虞，因認被告三人均涉犯刑法第二百十三條之公務員
登載不實事項於公文書罪嫌云云。但經原審審理結果，認定：(1)
依被告等所提出台北縣政府函、簽呈、書函、令稿、再申訴答覆
書、銓敘部書函、上訴人再申訴書等資料顯示，上訴人於八十六
年六月間報名應徵台北縣政府農業局經建行政系技佐，後派代農
業技術職系技佐，後因銓敘審定不合格，再改派代經建職系技士
，後再調整為農業技術職系技佐，派任台北縣政府農業局農務課
職司水稻及農地管理工作；於八十七年十月，再將三鄉鎮農地管
理業務交由上訴人辦理，並將上訴人原負責之水稻生產推廣及保
護工作調整予他人負責；於八十七年十二月間，經內部工作調整
，再指派至農業局農漁會輔導課，負責農漁會輔導；於八十八年
十二月復將上訴人責任區農會調整予他人負責等情，而上訴人於
第一審審判期日亦坦承：「我也同意我確實有在農務課內有多次
調整工作」等語，堪認屬實。(2)上訴人雖於第一審指稱：「甄審
資格不符合，是他們自己的錯，他們連我的職等職系都不清楚，
我認為他們違法而且不適任，能力不足，我先前所作的申訴他們
也回答的不知所云，被告三人並不認識我卻要做這樣的決定，我
先前也有檢舉過縣政府的總機有浮報差勤費用，我猜測可能牽涉
到人事室，所以我認為是被告三人挾怨報復，否則我想不出被告
三人為何要做這樣的簽呈來害我。我認為這個會簽意見，關係到
我的去留，他們應該做仔細的查證」云云；對此，丁○○則陳稱
：「我以前不認識自訴人，與自訴人並沒有仇怨」、「我並沒有
在會簽意見主張自訴人應該資遣，所以我並沒有害自訴人的意思
。自訴人的職務曾經多次的調整，承辦的業務有多次的變動」，
甲○○、丙○亦稱：其等不認識上訴人，沒看過上訴人，與之並
無仇怨等語，核與上訴人自承：「我今日第一次見到被告三人」
及對於法官訊問：「被告三人與你是否有仇怨？」答稱「應該沒
有」等語相符。是上訴人所謂被告等挾怨報復或故為不實登載等
情，既無其他事證可佐，無非為臆測之詞，尚難據以認定被告等
係具偽造文書之故意。(3)關於被告等何以於系爭簽內人事室會簽
意見第三點登載：「馮員已多次於農業局各課調整工作」等語，
據丁○○於第一審陳稱：「自訴人從農業局農務課調到農漁會輔
導課之間，尚經過一些職務的調整。……當時農業局長在會議中
明白表示自訴人在農業局的工作有多次的調整，可能有不適任的
情形，所以請我們協助將自訴人轉調其他單位，這就是我當時親
耳聽到的，但是會議紀錄不能如此的詳盡，我就是依據這樣的訊
息認為自訴人曾經在農業局多次調整職務。因為調整職務是屬於
單位主管指派的部分，我認為自訴人曾經在農業局多次的調整職
掌業務，也在各課之間調整，所以才說在農業局各課調整工作。
所謂多次的意思是基於農業局長的發言及我們所得知的多次職務
的變動才作如此的記載」、「因為自訴人的單位主管有提到，農
漁會輔導課課長陳智賢的會簽意見，經過農業局局長郭步雲會簽
屬實。自訴人在工作項目及工作量及職等都有做調整，自訴人的
簽內自己記載在八十六年七月到縣政府任職的時候，曾有受到投
訴，所以我認為自訴人受到投訴，而且工作已經有做過多次的調
整」、「這個簽是乙○○他自己寫的，因為乙○○在這個簽的主
旨內容裡面希望上呈縣長，要轉調其他局室，所以我們人事室就
要會簽，這個會簽意見是我寫的，因為我研究過乙○○的學歷（
台大農藝系）、經歷及背景，認為他的專長是在農業局。……會
簽意見三，是因為馮員在簽上有寫到曾與主管發生衝突，如馮員
的簽主旨欄上寫到屢受本局相關長官之作為所傷害，說明四也有
說到一直在設法調離，農業局的局長郭步雲也有寫到陳智賢課長
的簽屬實，這兩份都是在我寫會簽意見之前就已經附在馮員的簽
內，由此我認知馮員有在農業局各科調整工作，依據我手邊的資
料顯示馮員曾經在農業局各科都有待過」、「馮員待過很多單位
的依據，也是在庭呈資料農業局農漁會輔導科長陳智賢的簽內，
有提到減少工作，並且改調負責農會的業務，之後又有郭倩文的
資料表示有民眾反應馮員的態度不佳，所以就在簽上有提到不讓
馮員繼續承辦水稻的工作，並且更換承辦人，並且在林務課部分
也有提到馮員有不適任的情形，所以我認為馮員有多次調整工作
。在我認知上，這是一切屬實的登載」等語，丙○亦稱：「我是
甄審委員會的當然委員，丁○○所言的情形，我當時也在場聽聞
，農業局局長確實當場有說過這些話，當時會議決議由我去與交
通局局長協商，是否同意自訴人調職」、「因為我知道自訴人曾
經在各課之間調整職務，而且還有從技士調到技佐，又調回技士
，所以認為自訴人的工作質與量都有調整，顯然有調整過好幾次
，所以認為丁○○的記載是事實的，所以我就核章」等語，甲○
○則稱：「我是屬於核稿單位，查證是由丁○○為主辦單位，由
丁○○負責，我只要審核認為與法令無違，我的審核重點在於依
會簽內容所述事實是否是符合行政院暨所屬機關不適任現職人員
處理要點，只要符合的話，我就會蓋章，而且我並沒有准否的權
利，這是主管的權利，也沒有審核是否為事實，只是審核引用的
法令是否適法」等語。顯然說明被告等係因上訴人曾經多次職務
調整，承辦業務亦有多次變動紀錄及經歷，故為上述之記載。至
該會簽另載「倘仍不適任，建請依行政院暨所屬機關不適任現職
人員處理要點處理」等語，依丁○○前所辯：「因為自訴人的單
位主管有提到，農漁會輔導課課長陳智賢的會簽意見，經過農業
局局長郭步雲會簽屬實」、「自訴人的簽內自己記載在八十六年
七月到縣政府任職的時候，曾有受到投訴，所以我認為自訴人受
到投訴，而且工作已經有做過多次的調整」，核與上訴人所提簽
呈內附台北縣政府農業局農漁會輔導課長陳智賢之會簽意見稱：
「乙○○技佐自八十七年十二月調任輔導課以來，課內同仁均本
於團隊精神，盡力協助其熟稔業務，但一年來，其工作適應仍有
困難……」；農業局局長郭步雲會簽意見稱：「一、陳課長簽一
、二段屬實。二、馮員簽說明一、二本局處理公正，渠之指責不
能接受。三、馮員若調離本局，新環境或能敬業樂群」，另台北
縣政府八十九年一月份人事甄審委員會會議紀錄所示附帶決議，
亦有「郭委員步雲提，建議將該局技佐乙○○調整職務至交通局
，使馮員藉以展開新公務生涯案，決議由劉委員慈代表與交通局
歐局長接洽」之記載，及上訴人簽呈主旨稱：「為職屢受本局相
關長官作為所傷害」，其說明一復稱：「職在農務課時，受到本
府網站之留言檢舉」等情均相符，足認被告等辯稱：其係認為上
訴人於農業局任職可能有不適任之情形，又受專長職系限制，因
而作上開建議，並未主張上訴人應受資遣及予以陷害之意等語，
尚有前開事證可循，難謂係事後飾卸之詞。上訴人雖一再指稱其
在農業局僅有「一次」自農務課調整至該局農漁會輔導課工作之
紀錄等語，但查被告等並非登載「馮員已多次於農業局各課『間
』調整工作」，且核其語意依一般社會通念，亦與上訴人所稱：
「（被告等）造成我的名譽損害，好像我在各課都待不了」、「
我當時只想離開農業局，但這份會簽意見，會影響機關首長在考
量我調離農業局時會有不利的影響」之情形有間。是被告等於會
簽意見所載文字敘述縱涉籠統，仍顯非基於故意而登載不實。綜
上所述，依被告等會簽意見三之內容以觀，無非表達上訴人職務
及工作項目調動之頻繁，且參酌上訴人所屬機關課長陳智賢、局
長郭步雲之會簽意見，認倘其仍不適任，乃建請依「行政院暨所
屬機關不適任現職人員處理要點」處理，實係依憑被告等所知事
實及經歷，以會簽意見陳明其長官而已。至上訴人所稱其職務調
整，並非上訴人自身之因素等情，縱然屬實，亦僅能證明被告等
怠於查核，仍無從認定其等係明知而故意虛構事實，自不能令負
刑法第二百十三條之罪責，此外復查無其他積極證據足證被告等
有上訴人所指之犯行，第一審判決以不能證明被告等犯罪而為無
罪之諭知並無不合，應予維持各等情。原判決對於認定被告等在
系爭簽上會簽意見第三點之記載，有上述卷內事證可循，並非無
稽，尚無虛構事實偽造文書之犯意，業經詳加說明論敘至臻明確
，其推理論斷衡諸證據法則等亦難認有何違背。上訴意旨略稱：
(1)被告丁○○、丙○所稱其等聽聞農業局長郭步雲在會議中明白
表示上訴人在農業局之工作有多次調整之語，未列入會議紀錄，
又未經郭步雲到庭證述確有其事，屬串供謊言；丁○○所謂其「
依據的手邊資料」，根本不存在；依原判決所載丁○○辯稱「自
訴人從農業局農務課調到農漁會輔導課之間，尚經過一些職務的
調整」及「依據我手邊的資料顯示馮員曾經在農業局各科都有待
過」，丙○供稱「因為我知道自訴人曾經在各課之間調整職務」
，足證被告等係主張上訴人「已多次於農業局各課『間』調整工
作，且建請依「行政院暨所屬機關不適任現職人員處理要點」處
理，台北縣政府若依其建議，上訴人即會遭受資遣或其他不利之
處分。被告等係虛構事實偽造文書表露無遺，原審未審酌及此，
與第一審判決均係不依證據認定事實。(2)原判決以上訴人自認「
應該與被告沒有仇怨」且與被告等第一次見面，而認定被告等無
偽造文書之故意；然上訴人於本件「簽」中記載曾檢舉農業局相
關長官，在調查中之情事，被告等均係人事主管，即須協助調查
並至少負長期差勤查核不實之責，不能排除其等因此不滿上訴人
之檢舉行為而以偽造文書加害上訴人云云。惟被告丁○○、丙○
所稱其等聽聞農業局長在會議中表示上訴人在農業局之工作有多
次調整之語，縱未經該局長郭步雲到庭證述其事，而依被告等之
認知及前述卷內事證顯示，上訴人確曾有多次職務易動之情形，
已如前述，原判決此部分之認定，自難謂並無憑據。其餘上訴意
旨，係對原審已調查明確並於判決內論駁或說明之事項，徒憑己
見重為事實之爭辯，顯與法律規定得為第三審上訴理由之違法情
形不相適合。綜上說明，應認本件上訴違背法律上之程式，予以
駁回。
據上論結，應依刑事訴訟法第三百九十五條前段，判決如主文。
中　　華　　民　　國　九十四　年   十一 　月　　三　　日
                      最高法院刑事第八庭
                          審判長法官  呂　潮　澤
                                法官  吳　昆　仁
                                法官  孫　增　同
                                法官  趙　文　淵
                                法官  吳　　　燦
      本件正本證明與原本無異
                                      書  記  官
中　　華　　民　　國　九十四　年　 十一 　月　　七　　日
                                                      Ｑ
